臺灣高等法院臺中分院刑事判決　　　　100年度上易字第475號
上　訴　人　臺灣臺中地方法院檢察署檢察官
被　　　告　陶泳志
　　　　　　張清茹
上二人共同
選任辯護人　王正喜律師
上列上訴人因被告等業務侵占等案件，不服臺灣臺中地方法院98
年度易字第1472號中華民國99年12月31日第一審判決（起訴案號
：臺灣臺中地方法院檢察署97年度偵字第1205號），提起上訴，
本院判決如下：
    主  文
上訴駁回。
    理  由
一、本案經本院審理結果，認第一審判決以不能證明被告陶泳志
    、張清茹犯罪，而均諭知無罪，核無不當，應予維持，並引
    用第一審判決書所記載之理由（如附件）。
二、本件檢察官提起上訴意旨略以：(一)1.證人巫美娟證稱：伊只
    有做零用金的記帳，伊沒有列印過日記帳；證人王秀如證稱
    ：伊任職期間沒有見過卷內日記帳；證人何士傑證稱：伊工
    作主要是零用金管理，任職期間未看過卷內所附日記帳；證
    人彭于娜證稱：伊當時工作是測試會計軟體，與網路上的交
    易流程。綜上足認明旂導網公司上開僱用者實際工作並非會
    計業務。2.明旂導網公司自民國92年8月21日起至96年3月4
    日止，期間3年6月又15日，上開證人任職期間最長者僅月餘
    ，其餘均為被告張清茹實際負責會計業務，期間長達3年3月
    又5日。3.被告辯稱日記帳是渠等要退股時，臨時依據憑證
    打出來的，惟明旂導網公司93-95年均有依規定向國稅局申
    報營利事業所得稅，苟被告張清茹無實際登載日記帳，製作
    會計憑證，如何申報。4.被告自承自92年10月1日起任職迄
    96年3月28日辭職，期間長達3年6月，又聘任之會計並無從
    事日記帳登載已如前述，被告等如何於短短數日製作長達3
    年6月之日記帳，如何能期其不東拼西湊，而與事實相符。
    5.綜上，被告雖無會計之名，但實際負責會計帳務之製作，
    被告並坦承日記帳為渠等所製作，自屬業務上關係製作之文
    書，核與業務上作成之文書要件相符。(二)被告除實際負責會
    計帳務之登載，並負責審核工作，請款單既附於日記帳之憑
    證，自屬確有取得該請款金額，且縱如被告所辯亦應由被告
    證明，又原審另採認被告所辯：當初在趕時間製作日記帳，
    根本沒有時間核對，有可能因此漏登上去等語，逕認所述與
    常情無違，被告無業務登載不實及侵占，除嫌率斷，且有理
    由不備之處。(三)原審就起訴書所載編號1-19之認定亦有未洽
    ，且該編號中有關被告有請領款紀錄卻無核銷單據部分，另
    恐涉及違反商業會計法第71條第1款以明知為不實之事項，
    而填製會計憑證或記入帳冊之情事。爰提起上訴請求撤銷原
    審判決，更為適當合法之判決云云。
三、按犯罪事實應依證據認定之，無證據不得認定犯罪事實；
    又不能證明被告犯罪者，應諭知無罪之判決，刑事訴訟法第
    154條第2項、第301條第1項前段分別定有明文。刑法第33
    6條第2項之業務侵占罪，以意圖為自己或第三人不法之所有
    ，而擅自處分因業務上所持有之物為要件；又刑法第215條
    業務上文書登載不實罪之成立，以從事業務之人，明知為不
    實之事項，而登載於其業務上作成之文書，足以生損害於公
    眾或他人者，為其構成之要件，而此所稱之「業務上作成之
    文書」，係指從事業務之人本於其業務上之行為關係所製作
    之文書而言，倘非本於其業務上之行為關係所作成之文書，
    即非此所謂之「業務上作成之文書」（參最高法院47年度台
    上字第1390號判例、90年度台上字第5072號判決）。告訴
    人之告訴，係以使被告受刑事訴追為目的，是其陳述是否與
    事實相符，仍應調查其他證據以資審認；又認定不利於被告
    之事實，須依積極證據，苟積極證據不足為不利於被告事實
    之認定時，即應為有利於被告之認定，更不必有何有利之證
    據（參最高法院52年度台上字第1300號、30年度上字第816
    號判例)。
四、被告二人之辯解：明旂導網公司登記資本額為新臺幣（下同
    ）100萬元，被告陶泳志出資16萬元，被告張清茹出資12萬
    元，因為明旂導網公司以遊戲軟體及網路網頁為營業項目，
    剛開始只針對軟體開發，沒有實際行銷，公司營業一直處於
    虧損狀態，被告二人除投入前開資金外，又投入183萬9000
    元資金給公司運用，有些幾百到幾千的零星開銷，亦由被告
    二人個人支付，沒有記帳，是以被告二人自不可能侵占起訴
    書附表所記載之1-19項金額合計13萬1720元。又被告二人並
    不負責記帳，明旂導網公司若有僱請會計時，即由會計收集
    收支憑證並記帳，如無會計時，則由被告張清茹收集收支憑
    證後交由會計師處理。嗣因其他股東林子文、廖秀秀、盧美
    鈴（下簡稱股東林子文等人）要求被告二人繼續提供資金，
    並簽發1、2000萬元的本票，被告二人因已沒有能力提供資
    金，且認為要求不合理，乃決定於96年3月1日辭去職務離開
    公司，股東林子文等人遂要求被告二人把內帳整理出來，被
    告二人即請會計將帳冊及憑證整理出來後，自96年3月1日起
    至96年3月4日止，依據該些帳冊及憑證，以向友人借用之電
    腦會計軟體，製作本件日記帳交給股東林子文等人，被告二
    人以3-4天的時間，將公司自92年8-9月至96年2月底間龐大
    的會計帳目及憑證，一筆筆輸入電腦，於尚有多筆未及登錄
    及核對校正下，因股東林子文等人之催促交付並表示有問題
    日後再討論，乃先將已製作之日記帳交予股東林子文等人，
    詎股東林子文等人未通知被告二人討論或對帳，即逕行興訟
    ，這似乎是有意刁難被告二人等語。
五、經查：
(一)、被告張清茹雖有收集明旂導網公司收支憑證之行為，但被告
    張清茹除了於離職前製作本件之日記帳外，公訴人並未舉證
    證明被告張清茹平時有製作什麼帳冊，是以公訴人逕謂被告
    張清茹實際負責明旂導網公司會計帳務之製作，期間長達3
    年3月又5日，尚屬無據。又該日記帳經原審當庭勘驗原本結
    果：「此日記帳是由第1頁連續列印到第47頁，列印日期均
    填載為2007年3月4日」（參原審卷五第131頁背面筆錄），
    此核諸明旂導網公司之前後任會計何士捷、彭于娜於原審審
    理中具結證稱：伊等任職會計期間，公司尚無會計軟體，記
    帳都是用手寫的等語（參原審卷五第137頁背面、140頁筆錄
    ）。足見該由電腦製作列印之日記帳確係被告二人因離職，
    為向其他股東交代收支項目所製作，而屬移交清冊之性質，
    並非本於平時負責之記帳業務，所製作之帳冊，依前揭說明
    ，與刑法第215條業務登載不實罪之構成要件尚屬有間。
(二)、本件之該日記帳共有2300餘筆，另有數筆支出合計36萬4025
    元尚未登入，及1張應收票款1萬3150元之支票未登入即直接
    交給股東林子文收執乙節，有該日記帳（參原審卷四第101-
    123頁）、該36萬4025元之支出細目及憑證（參原審卷五第2
    13-224頁）、該金額1萬3150元之支票影本（參原審卷第225
    頁）等在卷可佐，並經證人林子文於原審審理中具結證稱：
    「被告在96年3月7日交接時，一併將該1萬3150元之支票交
    給我，被告有告訴我支票沒有記在日記帳及明細分類帳。」
    等語（參原審卷六第69頁背面筆錄）。足見被告二人在3-4
    天中製作該日記帳時，資料龐雜，已登入2300餘筆，尚有部
    分帳目未登入，即匆匆移交予股東林子文等人。茲該有憑證
    可據之36萬4025元支出，及可領取1萬3150元之支票，對被
    告二人帳務清冊（日記帳）之製作，均屬有利之事項，而被
    告二人既已登錄2300餘筆帳目，自無故意不將該些帳目登錄
    ，即將該日記帳連同支票交予股東林子文等人之理，是可信
    被告二人供稱該日記帳尚未製作完畢且未校正，即因股東林
    子文等人之催促交付，乃先將已製作之日記帳交予股東林子
    等人之詞為真。而該日記帳之帳目多達2300餘筆，被告二人
    在此資料龐雜、時間短促中，紀錄有些錯誤或遺漏，或與憑
    證有些出入，實在情理之內，非能因此遽認被告二人係蓄意
    為不實之登載。
(三)、本件日記帳之帳目有2300餘筆，公訴人僅擇其中19筆起訴，
    在該19筆中，起訴書附表編號2部分，業經股東林子文等
    人表示對被告二人之說明沒有意見（參原審卷四第182頁筆
    錄），起訴書附表編號4部分，日記帳中並無此項目（參
    原審卷四第120頁背面），起訴書附表編號10部分，日記
    帳中並無4282元此項目，且該日即93年6月3日之支出總額為
    5219元，亦非4282元（參原審卷四第106頁背面），起訴
    書附表編號11部分，日記帳中並無92年12月2日1370元此項
    目（參原審卷四第103頁），起訴書附表編號15部分，業
    經臺中縣烏日鄉（現已改為臺中市烏日區）公所以99年6月
    28 日烏鄉清字第0990011461號函敘明「本所並無支付該公
    司1 萬元之費用，因原開立1萬元之發票品名及金額有誤，
    遂要求該公司作廢。」等情（參原審卷五第104頁），起
    訴書附表編號18部分，業經臺中市立仁愛之家以99年6月24
    日市家總字第0990000914號函敘明：「明旂導網公司僅於92
    年12月12日向本家請款2730元，於93年1月15日該公司實際
    請款金額為1200元。」等情（參原審卷五第107頁），亦即
    並無請領2900元乙項。足見公訴人起訴有部分顯無所據，可
    能係誤載，有部分則與事實不符。而起訴書於區區19項中，
    即有可能誤載，遑論被告二人製作日記帳多達2300餘筆，其
    誤植漏載之機率自是不小，況3年多之帳目，其收支憑證要
    能保存完整無缺，亦屬不易，且該日記帳之借方與貸方金額
    ，均任憑被告二人紀錄，被告二人若有不法意圖侵占部分金
    額，自會製造假憑證搪塞，當不可能自行紀錄侵占而無憑證
    之項目，也不可能以顯而易查之重複報帳方式來自曝其短。
(四)、被告二人主張渠等投入明旂導網公司之資金計有211萬9000
    元，並提出投入資金之明細及帳戶存摺明細等資料為證（參
    偵卷第109-114頁），股東林子文等人亦具狀表示被告二人
    有匯入資金211萬9000元（參本院卷第167頁），是可信為真
    。而本件公訴人起訴被告二人侵占之金額，若扣除前揭起訴
    書附表編號2、4、10、11、15、18合計3萬7880元部分，僅
    剩9萬3840元，此與被告二人投入之資金211萬9000元相較，
    被告二人有無必要在92-96年之3年多的時間中，陸續侵占該
    些為數甚少之金額，亦顯有疑義。雖然股東林子文等人具狀
    表示被告二人任職期間（92年10月1日至96年3月28日）共支
    領薪水357萬5000元（參本院卷第167頁），惟此為被告二人
    3年多來付出時間、精神、體力取得之代價，非能因此即否
    認被告二人前揭211萬9000元資金之投入。
(五)、雖然證人陳世榮於100年8月11日在本院具結證稱：「（問：
    你看偵卷第41頁反面對帳單上面，你有寫〈付清6月+7月、
    1318〉，是不是就是剛剛所提示刑事補充告訴理由(二)狀證一
    93年6月8日出貨單、發票93年6月9日〈轉寫帶420元〉，再
    加上93年7月21日色粉匣898元，合計是1318元，你才簽名在
    這個對帳單上面的？）是這樣沒錯，我會寫付清，應該是到
    公司去請的。」等語（參本院卷第150頁背面筆錄）。股東
    林子文等人亦具狀指稱：日記帳中93年7月21日之898元及93
    年7月26日之855元是同一筆貨款，證人陳世榮所請領之1318
    元是指93年6月8日向力成有限公司購買色帶420元加上93年7
    月21日購買色粉匣898元之總計，故93年7月26日該筆855元
    確係重複報帳等語。惟證人陳世榮為生意人，每日經歷之
    交易何其多，其在本院乍看7年前之某張出貨單及發票，是
    否即能明確記憶7年前該出貨單及發票之實際交易及收款情
    形，不無疑義，此從力成有限公司曾函覆原審：「本公司與
    明旂導網公司是於93年10月19日起才開始交易，並未於93年
    6月8日、93年7月21日、93年7月26日出賣色帶420元、色粉
    匣898元、墨水匣855元」等情，亦即已經忘記與明旂導網公
    司有該些交易，也可得知（參原審卷五第89頁）。力成有
    限公司93年6月26日起至93年7月25日止之客戶對帳單898元
    ，經原審判決認定係93年7月21日請款單898元之憑證（參原
    審判決第8頁），股東林子文等人亦主張93年7月21日請款單
    檢附之發票、出貨單上記載之品名、銷貨單號等項，與93年
    7月26日客戶對帳單上之品名、銷貨單號等項相同（參本院
    卷第165頁），是若證人陳世榮簽收之1318元係指93年6月8
    日向力成有限公司購買色帶420元加上93年7月21日購買色粉
    匣898元之總計，何以該客戶對帳單上只有一筆898元，卻沒
    有該筆420元之對帳紀錄，且此客戶對帳單之帳務期間為93
    年6月26日起至93年7月25日止，而該購買420元色帶之日期
    為93年6月8日，並不在此期間中，是以證人陳世榮簽收之該
    1318元，自有可能是其他商品之貨款，非能以其簽寫在該93
    年7月26日之客戶對帳單上，即謂確是收取該筆93年7月21日
    之898元貨款。93年7月26日之請款單，其摘要上記載「力
    成，6/26-725，原記載1318刪掉後，改為855」，金額部分
    記載「壹仟佰壹拾捌元整」（參偵卷第42頁），足見此請
    款單，應係前揭證人陳世榮收取1318元後之請款單，摘要部
    分誤改為855元。從而，證人陳世榮之證述，尚無法據為被
    告二人不利之認定。
(六)、雖然證人蔡耀文於100年5月19日在本院具結證稱：「我有向
    仁愛之家收取2730元，向客戶李明輝收300元，向客戶鄭成
    珠收800元，收回來之後就立即交給張清茹；我有跟霧峰陳
    先生收1200元，向仁愛之家收2900元，收回來可能是交給張
    清茹或其他會計人員。」等語（參本院卷第76頁背面、第77
    頁筆錄）。惟證人蔡耀文僅係根據檢察官提示附於原審卷
    四第159頁背面至161頁之商品維護單及外出單做了以上之證
    述，此參諸證人蔡耀文另外證稱：「該些商品維護單及外出
    單，類似員工出門時要簽的單子，就是要控制外出人員的時
    間。」等語（參本院卷第78頁背面筆錄），被告陶泳志供稱
    ：「那三張只是外出的依據，出貨的話，一定會有出貨單及
    發票，這些商品維護單在維修回來之後，就會把這些商品維
    護單做廢掉，所以告訴人也有說，這些商品維護單是從資源
    回收筒撿起來的，我是以發票、出貨單作為做帳的依據，仁
    愛之家是公家機關，沒有發票是請不到錢。」等語（參本院
    卷第79頁筆錄），及該300元及800元之商品維護單均遭塗鴉
    ，該2730元之商品維修單與印表機測試頁重疊，三張並均在
    資源回收筒內找到等情，可知尚非能以該些商品維修單及外
    出單作為確有向前揭客戶收到該些款項之依據，臺中市立
    仁愛之家以99年6月24日市家總字第0990000914號函敘明：
    「明旂導網公司僅於92年12月12日向本家請款2730元，於93
    年1月15日該公司實際請款金額為1200元。」等情（參原審
    卷五第107頁），亦即明旂導網公司並未向仁愛之家收取273
    0元及2900元，足見證人蔡耀文依據前開商品維修單及外出
    單證稱有向仁愛之家收取2730元及2900元，與事實不符。是
    以證人蔡耀文之證述，亦無法據為被告二人不利之認定。
(七)、股東林子文等人具狀表示：明旂導網公司投入2314萬8711元
    之龐大資金，開發完成有會計商務軟體系統等13項電腦軟體
    及遊戲智慧財產權，被告二人拒不交付告訴人，而以毀損無
    法使用之光碟搪塞，此所以告訴人告訴之原由（參本院卷第
    167頁），此核諸股東林子文等人未先與被告二人核帳即逕
    行提起本件告訴，且所指或與事實不符，或僅係被告二人漏
    載或誤植，或無其他證據可資證明等，可推知股東林子文等
    人或係欲藉此案件，遂行取得該些開發軟體智慧財產權之目
    的。
六、綜上所述，本院認本件應係股東林子文等人與被告二人間之
    民事糾葛問題，與刑法業務侵占罪及業務登載不實罪之構成
    要件並不相當，非能遽以該二罪相繩。此外，復查無其他積
    極證據足資證明被告二人有何公訴人所指之前揭犯行，依前
    揭判例意旨及法條規定，即應為有利於被告二人之認定，更
    不必有何有利之證據，並應為被告二人均為無罪之判決。原
    審以不能證明被告二人犯罪為由，諭知無罪之判決，並無不
    合。檢察官上訴意旨，仍執前詞，指摘原判決不當，提起上
    訴，為無理由，應予駁回。
據上論斷，應依刑事訴訟法第373條、第368條，判決如主文。
本案經檢察官徐錫祥到庭執行職務。
中    華    民    國   100    年    8     月    25    日
            刑事第七庭    審判長法  官  林  榮  龍
                                法  官  王  義  閔
                                法  官  李  秋  娟
上列正本證明與原本無異。
不得上訴。
                                書記官  詹  錫  朋
中    華    民    國   100    年    8     月    26    日